【裁判字號】    98,交聲,836
【裁判日期】    981030
【裁判案由】    聲明異議
【裁判全文】
臺灣臺南地方法院交通事件裁定         98年度交聲字第836號
原處分機關  交通部公路總局嘉義區監理所麻豆監理站
異  議  人
即受處分人  甲○○
上列受處分人因違反道路交通管理處罰條例案件，對於交通部公
路總局嘉義區監理所麻豆監理站，民國98年7月9日所為之裁決處
分（處分案號：麻監裁罰字第裁75-L00000000號），聲明異議，
本院裁定如下：
    主  文
原處分撤銷。
甲○○不罰。
    理  由
一、原處分意旨略以：異議人即受處分人甲○○（下稱異議人）
    明知未考領有小型車駕駛執照，仍駕駛第三人蘇國安所有車
    號為TJ-5575號之自用小客車，於民國（下同）98年1月4日
    15時0分許，行駛於嘉義縣朴子市○○路與文化北路之路口
    處，為嘉義縣警察局朴子分局（下稱舉發機關）員警攔查發
    現上情，而以異議人有「汽車駕駛人，有未領有駕駛執照駕
    駛小型車或機器腳踏車情形者」之違規予以製單舉發，嗣原
    處分機關即交通部公路總局嘉義區監理所麻豆監理站，以異
    議人違規事實明確，乃依道路交通管理處罰條例（下稱處罰
    條例）第21條第1項第1款及違反道路交通管理事件統一裁罰
    基準表（以下簡稱基準表）之規定，裁處異議人新臺幣（下
    同）12,000元之罰鍰等語。
二、聲明異議意旨略以：異議人不會駕車，亦未曾至上開違規地
    點，更遑論認識車主蘇國安；況違規的罰單也不是異議人所
    簽名，爰聲明異議，並請求撤銷原處分。
三、按汽車駕駛人，有未領有駕駛執照駕駛小型車或機器腳踏車
    情形者，處新臺幣6,000元以上12,000元以下罰鍰，並當場
    禁止其駕駛，道路交通管理處罰條例第21條第第1項第1款固
    有明文。另按「違反行政法上義務之行為非出於故意或過失
    者，不予處罰」，行政罰法第7條第1項定有明文。準此，道
    路交通違規案件之處罰，需違反行政處罰事項之人有故意或
    過失存在，方可加以處罰之；反之，縱認其行為有為行政處
    罰事項，難謂得逕對其予以裁罰。復按「犯罪事實應依證據
    認定之，無證據不得認定犯罪事實」；又「不能證明被告犯
    罪或其行為不罰者，應諭知無罪之判決」，有刑事訴訟法第
    154條第2項、第301條第1項明文。準此，認定不利於被告之
    事實，須依積極證據，苟積極證據不足為不利於被告事實之
    認定時，即應為有利於被告之認定，更不必有何有利之證據
    ；且事實之認定，應憑證據，如未能發現相當證據，或證據
    不足以證明，自不能以推測或擬制之方法，以為裁判基礎；
    而認定犯罪事實所憑證據，雖不以直接證據為限，間接證據
    亦包括在內；然而無論直接或間接證據，其為訴訟上之證明
    ，須於通常一般之人均不致有所懷疑，而得確信其為真實之
    程度者，始得據為有罪之認定，若其關於被告是否犯罪之證
    明未能達此程度，而有合理性懷疑之存在時，事實審法院復
    已就其心證上理由予以闡述，敘明其如何無從為有罪之確信
    ，因而為無罪之判決，尚不得任意指為違法，最高法院分別
    著有30年上字第816號、40年臺上字第86號、76年臺上字第
    4986號等判例可資參照。而依道路交通管理處罰條例第89條
    規定，法院受理有關交通事件，準用刑事訴訟法之規定，前
    開規定及判例意旨自得適用於本件聲明異議案件。
四、本院審酌：
  (一)舉發機關以異議人未考領有小型車駕駛執照，仍駕駛第三人
    蘇國安所有車號為TJ-5575號之自用小客車，於98年1月4日
    15時0分許，行駛於嘉義縣朴子市○○路與文化北路之路口
    處而予以製單舉發，嗣原處分機關以異議人裁處異議人罰鍰
    12,000元之事實，有原處分機關之麻監裁罰字第裁75-L0000
    0000號違反道路交通管理事件裁決書、舉發機關之嘉縣警交
    字第L00000000號舉發違反道路交通管理事件通知單影本等
    件為證，此部分事實當可認定。
  (二)惟查，證人即本件違規舉發員警王叔安證稱：「當天是我告
    發的，我們執行交檢勤務，她違規紅燈右轉，因為沒有身分
    證件，當事人我們查詢她的身分字號，我們查詢後得知她的
    年級及住址後，以戶役政後查她先生的名字，她都有回答」
    、「沒有辦法確定是否該人。但印象中那位小姐有燙頭髮、
    很時髦、身形比較寬一點，而且該人還回答說沒有駕照忘了
    帶，後來我們查她沒有駕照，但是我們查戶役政後問她家裡
    成員，她居然回答得出來。那位小姐疑似小吃部上班」、「
    當天喝醉酒是蘇國安代表的父親，而我看行照是蘇國安的。
    8月12日蘇國安有出庭，他說車子沒有借人，也不知道如此
    事情。她自稱也是臺南的人。而且出生年月日、地址，且身
    分證字號也是他自己寫在白紙上的，我才依據上面的去查的
    」（本院卷第24、25頁）等語，可徵舉發員警並無法確實認
    定本件異議人為實際違規之駕駛人；又異議人因上開時、地
    駕駛上揭車輛亦有紅燈右轉之違規，亦遭同一舉發員警王叔
    安製單舉發，異議人就該案提出聲明異議，並經本院以98年
    度交聲第837號交通事件處理中，經調閱上開案件卷宗，證
    人即該違規之車主蘇國安曾證稱：「我不認識到庭之甲○○
    小姐」、「98年1月4日我的車子停放在我臺南縣官田鄉○○
    村○○街81號之住家，我沒有出門，該車亦無失竊，也無將
    車子借給他人」、「該自小客車車牌未被偷走，前後兩面均
    還在」、「我自小客之行照沒失竊過或丟掉過，亦無交付他
    人使用」等語（見本院98年度交聲字第837號交通事件卷宗
    第42、43頁），且員警王叔安於該案中亦證述「違規之行為
    人，應該不是今日在庭之異議人，當時違規人有燙頭髮，且
    比較胖」等語（同上卷68頁）。準此，本件舉發員警王叔安
    既無法確實指認本件異議人為實際違規之人，依上開法理，
    自不應貿然裁罰本件異議人。
  (三)次查，比對嘉縣警交字第L00000000號舉發違反道路交通管
    理事件通知單及另案之嘉縣警交字第L00000000號舉發違反
    道路交通管理事件通知單，與異議人到庭之簽名、聲明異議
    狀之簽名，及本院調閱有異議人於臺南縣佳里鎮農會開戶之
    顧客基本資料（98年度交聲字第837號交通事件卷宗第64 至
    66頁）及中華郵政佳里佳里興郵局郵政存簿儲金立帳申請書
    （同上卷第56、57頁）上之簽名，上述二舉發通知單上之「
    甲○○」簽名，僅有中間「麗」字簡寫情形略微相似外，其
    餘舉發通知單上「蔡」字之寫法，於字中左上斜「月」之字
    型，均以「夕」字型代之，與異議人簽名均清楚書寫完整筆
    畫之情形不同；又該「蔡」字下部「示」字型部分，舉發通
    知單之簽名有明顯一筆連貫之筆法，顯與異議人慣常簽名之
    寫法有停頓分開之筆觸勾勒不同。又異議人姓名「君」部分
    ，舉發通知單上之簽名於該字下部「口」字型部分，均以近
    似於「Ｏ」型之筆法書寫，與異議人日常簽名明確將「口」
    字四方型及筆畫數完整表現之情形不同，依上開筆跡之認定
    ，本件違規舉發通知單所簽具之簽名，應非異議人所簽。
  (四)綜上所述，本件違規情事不得歸責於異議人，已如前述，原
    處分機關未察上情，仍依道路交通管理處罰條例第21條第1
    項第1款之規定，裁處異議人罰鍰12,000元之部分，實有未
    洽。基此，本件異議為有理由，自應由本院將上開部分撤銷
    ，改諭知異議人不罰，以資適法。
五、據上論斷，應依道路交通管理處罰條例第87條第2 項、道路
    交通案件處理辦法第20條，裁定如主文。
中    華    民    國    98    年    10    月    30    日
                  交通法庭   法  官  廖建彥
以上正本證明與原本無異。
如不服本裁定應於送達後5日內向本院提出抗告狀（應附繕本）
。
                             書記官  吳揆滿
中    華    民    國    98    年    10    月    30     日


司法院資訊處製作；財團法人民間司法改革基金會備份。
